【裁判字號】    97,易,3757
【裁判日期】    980116
【裁判案由】    業務侵占
【裁判全文】
臺灣臺北地方法院刑事判決              97年度易字第3757號
公  訴  人  臺灣臺北地方法院檢察署檢察官
被      告  乙○○
上列被告因業務侵占案件，經檢察官提起公訴（97年度偵字第26
652號），被告於準備程序中先就被訴事實為有罪之陳述，經本
院告以簡式審判之旨，並聽取當事人之意見後，本院合議庭裁定
行簡式審判程序，判決如下：
    主  文
乙○○犯業務侵占罪，三罪，各處有期徒刑拾月，均減為有期徒
刑伍月，如易科罰金，均以銀元參佰元即新台幣玖佰元折算壹日
。應執行有期徒刑壹年，如易科罰金，以銀元參佰元即新台幣玖
佰元折算壹日。緩刑伍年。
    事  實
一、乙○○自民國76年至87年間任職於國泰人壽保險股份有限公
    司（下稱國泰人壽公司）台北富強通訊處推展主任，專司業
    務拓展及對保險客戶招攬保險及收取保費服務，於87年離職
    後仍繼續為該公司之兼職業務員，從事其所招攬之保險客戶
    之保費收取及保險金理賠事宜，為從事業務之人。竟意圖為
    自己不法所有，分別於93年5月、94年5月及95年5月間某日
    ，向蘇清吉收取其與家人林蘭、蘇義雄等人當年度之保費新
    臺幣（下同）8萬至9萬元之間，惟其收受後並未繳回國泰人
    壽公司，並為蘇清吉等人辦理墊繳保費手續以掩飾其犯行，
    而將所取保費均以侵占入己，合計三年共侵占保費287,824
    元。嗣於96年6月間，蘇清吉接獲國泰人壽公司之保費催繳
    通知，始悉上情。
二、案經國泰人壽公司告訴臺灣臺北地方法院檢察署檢察官偵查
    起訴。
    理  由
一、訊據乙○○對於上開犯行均坦承不諱，核與告訴代理人甲○
    ○所指述情節相符，復有國泰人壽公司保戶申訴表、訪談紀
    錄、自動墊繳保費清償證明、續期保險送金單等件在卷可為
    佐證，被告上開任意性自白應為事實，可以採信，本件事證
    已臻明確，被告犯行堪以認定，應依法論科。
二、核被告所為係犯刑法第336條第2項業務侵占罪。又被告行為
    後，刑法部分條文於94年2月2日經總統公布修正，並自95年
    7月1日起施行，雖然刑法第336條第2項於該次並未修正，然
    刑法分則編各罪所定罰金之貨幣單位原為銀元，且依修正前
    刑法第33條第5款規定，罰金刑為1銀元以上，而有關罰金倍
    數之調整及銀元與新台幣之折算標準，則定有「罰金罰鍰提
    高標準條例」及「現行法規所定貨幣單位折算新台幣條例」
    ，除罰金以1銀元折算3元新台幣外，並將72年6月26日以前
    修正之刑法部分條文罰金數額提高10倍，其後修正者則不再
    提高倍數；嗣修正後刑法第33條第5款則將罰金刑提高為新
    台幣1千元以上，並以百元計算之，且因刑法第33條第5款所
    定罰金貨幣單位既已改為新台幣，刑法分則編各罪所定罰金
    之貨幣單位亦應配合修正為新台幣，且考量刑法修正施行後
    ，不再適用「現行法規所定貨幣單位折算新台幣條例」，為
    使刑法分則編各罪所定罰金之最高數額與刑法修正前趨於一
    致，爰增訂刑法施行法第1條之1規定，將刑法分則編各罪所
    定罰金之貨幣單位均改為新台幣，並將72年6月26日以前修
    正之刑法部分條文罰金數額提高為30倍，其後修正者則提高
    為3倍。是以刑法分則編各罪所定罰金刑之最高數額，於上
    開規定修正後仍屬一致，並無不同；但其罰金刑之最低數額
    ，則比修正前提高，從而自以修正前之規定較為有利。被告
    先後所為三次犯行，應分論併罰。爰審酌被告品行，身為保
    險業務員，受公司及客戶信賴收取保費，竟為一己私利侵吞
    客戶保費，實屬不該，惟犯後尚能坦承犯行，已見悔意，併
    其犯罪之動機、目的、被害人所受損害及犯後態度等一切情
    狀，分別量處如主文所示之刑。又被告所犯上開業務侵占罪
    三罪之犯罪時均係在96年4月24日以前，合於中華民國96年
    罪犯減刑條例第2條第1項第3款所規定減刑條件，併就被告
    所處上開宣告刑減其二分之一如主文所示。又被告行為後，
    刑法第51條業於94年1月7日修正公布，並於95年7月1日施行
    ，修正前刑法第51條規定：「數罪併罰，分別宣告其罪之刑
    ，依左列各款定其應執行者：」其中第5款規定：「宣告多
    數有期徒刑者，於各刑中之最長期以上，各刑合併之刑期以
    下，定其刑期。但不得逾二十年。」修正後刑法第51條第5
    款規定：「宣告多數有期徒刑者，於各刑中之最長期以上，
    各刑合併之刑期以下，定其刑期。但不得逾三十年。」比較
    結果，修正後刑法並非較有利於行為人，依刑法第2條第1項
    前段之規定，就被告所犯上開三罪，仍應依修正前刑法定其
    應執行之刑。又關於被告所處上開有期徒刑六個月以下之刑
    易科罰金之折算標準，除刑法第41條第1項有所修正外，罰
    金罰鍰提高標準條例於95年4月28日修正，並自同年7月1日
    起生效施行。修正前之刑法第41條第1項前段規定：「犯最
    重本刑為五年以下有期徒刑以下之刑之罪，而受六個月以下
    有期徒刑或拘役之宣告，因身體、教育、職業、家庭之關係
    或其他正當事由，執行顯有困難者，得以一元以上三元以下
    折算一日，易科罰金。」，再依據修正前罰金罰鍰提高標準
    條例第2條：「依刑法第四十一條易科罰金或第四十二條第
    二項易服勞役者，均就其原定數額提高為一百倍折算一日；
    法律所定罰金數額未依本條例提高倍數，或其處罰法條無罰
    金刑之規定者，亦同。」之規定，被告行為時之易科罰金折
    算標準，應以銀元1百元、2百元、3百元折算一日，經折算
    為新臺幣後，應以新臺幣3百元、6百元、9百元折算1日。惟
    95年7月1日施行之刑法第41條第1項前段規定修正為：「犯
    最重本刑為五年以下有期徒刑以下之罪，而受六個月以下有
    期徒刑或拘役之宣告者，得以新臺幣一千元、二千元或三千
    元折算一日，易科罰金。」，而新修正之罰金罰鍰提高標準
    條例刪除原本第2條之規定，是比較新舊法結果，自以舊法
    有利於被告，故應適用修正前刑法第41條第1項前段、罰金
    罰鍰提高標準條例第2條規定，對被告較為有利，故依修正
    前刑法第41條第1項前段規定對被告諭知易科罰金之折算標
    準。又被告前於71年間曾因偽造有價證券罪案件，經法院判
    處有期徒刑3年10月確定，並於75年7月1日執行完畢，迄今
    均未曾再因案受有期徒刑以上刑之宣告，有臺灣高等法院被
    告前案紀錄表在卷可按，本院念及因一時貪念，始犯本案，
    事後均坦承犯行，並已與被害人國泰人壽公司達成民事上和
    解，有和解書一份在卷可稽，已見悔意，經此刑之宣告後，
    應知警惕而無再犯之虞，本院因認暫不執行其刑為當，予以
    宣告緩刑5年，用啟自新。
應依刑事訴訟法第273條之1第1項、第299條第1項前段，刑法第
2條第1項前段、第336條第2項、第74條第1項第2款，修正前刑法
第41條第1項前段、第51條第5款，中華民國九十六年罪犯減刑條
例第2條第1項第3款、第7條、第9條，罰金罰鍰提高標準條例第1
條前段，修正前罰金罰鍰提高標準條例第2條，判決如主文。
本案經檢察官蔡立文到庭執行職務
中     華    民    國    98    年    1    月    16    日
                  刑事第十五庭  法  官  孫惠琳
上正本證明與原本無異。
如不服本判決應於收受送達後10日內向本院提出上訴書狀，並應
敘述具體理由；其未敘述上訴理由者，應於上訴期間屆滿後20日
內向本院補提理由書（均須按他造當事人之人數附繕本）「切勿
逕送上級法院」。告訴人或被害人如對於本判決不服者，應具備
理由請求檢察官上訴，其上訴期間之計算係以檢察官收受判決正
本之日期為準。
                                 書記官  郭錦賢
中     華    民    國    98    年    1    月    16    日
中華民國刑法第336條
（公務公益侵占罪、業務侵占罪）
對於公務上或因公益所持有之物，犯前條第1項之罪者，處1年以
上7年以下有期徒刑，得併科5千元以下罰金。
對於業務上所持有之物，犯前條第1項之罪者，處6月以上5年以
下有期徒刑，得併科3千元以下罰金。
前二項之未遂犯罰之。


司法院資訊處製作；財團法人民間司法改革基金會備份。
